ACORDAO-COMPLETO-2586334

ACÓRDÃO 2919/2023 ATA 10/2023 - PRIMEIRA CÂMARA

VISTOS, relatados e discutidos estes autos de embargos de declaração opostos por Centro de Pesquisa e Qualificação Tecnológica - CPQT (03.165.769/0001-58) e Edson da Silva Almeida (XXX.936.353-XX) contra o Acórdão 8002/2022-TCU-Primeira Câmara;
ACORDAM os Ministros do Tribunal de Contas da União, reunidos em Sessão da 1ª Câmara, ante as razões expostas pelo Relator, em:
9.1. conhecer dos presentes embargos de declaração para, no mérito, rejeitá-los;
9.2. notificar os responsáveis acerca desta deliberação.

Embargos de declaração contra o Acórdão 8.002/2022-1ª Câmara.

Primeira Câmara

Banco do Nordeste do Brasil S.A.

3. Recorrentes: Centro de Pesquisa e Qualificação Tecnológica - CPQT (03.165.769/0001-58) e Edson da Silva Almeida (XXX.936.353-XX).

13.1. Ministros presentes: Walton Alencar Rodrigues (Presidente), Vital do Rêgo (Relator), Jorge Oliveira e Jhonatan de Jesus.
13.2. Ministro-Substituto convocado que não participou da votação: Augusto Sherman Cavalcanti.

VITAL DO RÊGO

Ministro Vital do Rêgo.

Trata-se de embargos de declaração opostos em face do Acórdão 8002/2022-TCU-Primeira Câmara, por meio do qual esta Corte de Contas negou provimento ao recurso de reconsideração interposto pelos apelantes em face do Acórdão 13310/2021-TCU-Primeira Câmara, por meio do qual o sr. Edson da Silva Almeida e o Centro de Pesquisa e Qualificação Tecnológica - CPQT tiveram suas contas julgadas irregulares, com imputação de débito e aplicação da multa prevista no art. 57 da Lei 8.443/1992.
2. Em seu apelo recursal, juntado na peça 133 e assinado em 6/4/2023, os embargantes sustentam, no essencial, o que segue:
Ao presente recurso de reconsideração foi negado provimento pelo V. Acórdão ora embargado, tendo sido declarada a revelia na defesa quanto as acusações imputadas ao CPQT, a não aceitação da suspensão de suas atividades, somente pelo fato de seu cadastro estar ativo junto a Receita Federal, no entanto nem espaço físico para trabalhar, a instituição possui, bem como a não ocorrência da prescrição da pretensão punitiva ressarcitória e intercorrente, extraindo do decisum as seguintes razões: 
"Do exposto, de se concluir que não se operou a prescrição das pretensões punitiva nem ressarcitória, porquanto não foi observado o transcurso do prazo de cinco anos desde a data em que a prestação de contas deveria ter sido apresentada, interregno temporal este que foi interrompido pelos eventos processuais mencionados nos itens anteriores. 
De igual modo, também não há que se falar na ocorrência da prescrição intercorrente, aquela observada no curso do processo, conforme disposto no art. 8º da norma em altar, visto que a autuação da presente TCE por esta Corte de Contas se deu em 14/10/2020, cuja citação a interromper o prazo prescricional, já no âmbito deste Tribunal, foi realizada, como visto, em 12/5/2021 (peças 53 e 55) , dentro do prazo de três anos fixados pela multicitada resolução. 
A esse respeito, deixo de acolher os argumentos que integram o parecer do MPTCU, de se considerar o Código Civil como o norte a guiar a fixação do prazo prescricional da pretensão ressarcitória no âmbito desta Corte de Contas, em razão da aprovação do novo marco normativo trazido pela Resolução TCU 344/2022, fundada nos termos da Lei 9.873/1999 e na jurisprudência dominante do STF acerca do assunto.
Com relação à situação do CPQT, conforme levantado pela Serur em 1/4/2022 (peça 105) , trata-se de instituição com situação ativa junto à Receita Federal. Apesar de compreender a dificuldade financeira por que passa a referida instituição, com o acúmulo de dívidas relativas a impostos, o que impossibilitou a baixa de seu cadastro junto ao Fisco Federal, consoante esclarecido pelos recorrentes à peça 84, não há como ignorar o fato de que, juridicamente, ela ainda existe, inclusive, com a indicação de sua diretora responsável, Sra. Nadja Cristina da Silva Almeida (peça 105) . 
Observo que o CPQT foi devidamente citado pelo TCU mediante ofício de peça 58, que foi enviado ao endereço que constava das bases de dados da Receita Federal, segundo pesquisa de endereço que integra a peça 57. O aviso de recebimento - AR do referido ofício consta da peça 59, com a clara identificação da pessoa que o recebeu, Sra. Nadja Almeida, diretora responsável. 
Nesse passo, não há como afastar a incidência do instituto da revelia previsto no art. 12, § 3º, da Lei 8.443/1992, na medida em que, mesmo devidamente citada, a representante do CPQT optou por permanecer silente quanto aos fatos imputados à referida instituição. 
Ante o exposto, pugno para que, no mérito, seja negado provimento ao recurso de reconsideração interposto pelos ora apelantes, mantendo-se incólume o Acórdão 13310/2021-TCU-Primeira Câmara".
Ocorre que, com o devido respeito, existe no V. Acórdão embargado contradição autorizadora dos presentes embargos, conforme se demonstrará à seguir. 
Com efeito, nenhum dos argumentos lançados pelo Embargante restaram harmonizados com decisões de mesma matéria contra a Embargante, bem como encontram em desacordo com a própria resolução emanada deste ilustre Tribunal de Contas. A decisão embargada houve por bem em (I) confirmar que a prescrição seria pautada o que diz o artigo 205 do Código Civil, isto é, dez anos (II) declarar a revelia no que diz respeito as citações feitas ao CPQT, mesmo sabendo que suas atividades restaram encerradas, bem como não existe mais ambiente físico, que comportasse o instituto, levando apenas em consideração as informações obtidas junto a Receita Federal, sem ao menos levar em consideração os artigos de lei invocados pelo Embargante. 
DO DIREITO 
Segundo a RESOLUÇÃO - TCU Nº 344, DE 11 DE OUTUBRO DE 2022, que regulamenta, no âmbito do Tribunal de Contas da União, a prescrição para o exercício das pretensões punitiva e de ressarcimento. 
Senão vejamos: 
Em recurso de consideração e conforme o próprio histórico do processo, até a data de 08/07/2021 o Executor, ou seja, sr. Edson da Silva Almeida não havia recebido notificação alguma acerca de irregularidades no convênio, o que inclui o prazo de analise da prestação de contas, bem como, instaurada a Tomada de contas Especial em 11/08/2020, isto é, oito anos após a data da prática do ato: data limite para apresentação da prestação de contas em 21/05/2012.
Segundo o artigo 4º da referida resolução: 
Art. 4° O prazo de prescrição será contado: 
I - da data em que as contas deveriam ter sido prestadas, no caso de omissão de prestação de contas; inicial; 
II - da data da apresentação da prestação de contas ao órgão competente para a sua análise; 
III - do recebimento da denúncia ou da representação pelo Tribunal ou pelos órgãos de controle interno, quanto às apurações decorrentes de processos dessas naturezas; 
Conforme a mesma resolução, o prazo para as pretensões punitiva e de ressarcimento prescreve em cinco anos. 
Art. 2º Prescrevem em cinco anos as pretensões punitiva e de ressarcimento, contados dos termos iniciais indicados no artigo 4°, conforme cada caso. 
Conforme dito acima, os prazos tanto para o recebimento da representação pelo Tribunal, como o de ciência pelo executor através de notificação, ultrapassaram os 5 (cinco anos) . 
Fato semelhante ocorreu o acórdão nº 1438/2023 - TCU - 1ª Câmara, onde o Relator, Ministro JORGE OLIVEIRA, reconheceu a importância e a legalidade da Resolução 344, de 11 de outubro de 2022, que a prescrição para o exercício das pretensões punitivas e de ressarcimento seria pelo prazo quinquenal. 
Entendimento presente no Processo TC - Processo 021.819/2021-1, cuja matéria é idêntica, senão igual ao do processo contido neste acordão embargado. 
Assim, definitivamente, o V. Acórdão embargado se contradiz dentre diversos entendimentos que trata da mesma matéria/situação/fato concreto ora trazida pelo Embargante, entendimentos estes já discutidos pelos mesmos Ministros que compõem esta casa, no qual o embargante já foi objeto de análise, devendo sujeitar-se, pois, aos presentes embargos de declaração. 
DOS PEDIDOS 
EX - POSITIS, espera e requer o Embargante que os presentes embargos de declaração sejam conhecidos e acolhidos a fim de que as situações ora expostas sejam devida e amplamente apreciadas, inclusive para fins de pré-questionamento às instâncias superiores, tudo por ser de direito e JUSTIÇA." 
	É o relatório.

Edson da Silva Almeida, representando Centro de Pesquisa e Qualificação Tecnológica - CPQT.

Procurador Rodrigo Medeiros de Lima.

TOMADA DE CONTAS ESPECIAL. CONVÊNIO CELEBRADO ENTRE O BANCO DO NORDESTE DO BRASIL - BNB E O CENTRO DE PESQUISA E QUALIFICAÇÃO TECNOLÓGICA - CPQT. NÃO COMPROVAÇÃO DA EXECUÇÃO FÍSICA NEM DO NEXO DE CAUSALIDADE. CONTAS IRREGULARES. DÉBITO. MULTA. RECURSO DE RECONSIDERAÇÃO. CONHECIMENTO. RAZÕES DE APELO INSUFICIENTES PARA ALTERAR O MÉRITO DA DECISÃO RECORRIDA. NEGATIVA DE PROVIMENTO. EMBARGOS DE DECLARAÇÃO. OMISSÕES, CONTRADIÇÕES E OBSCURIDADES NÃO CARACTERIZADAS. CONHECIMENTO. REJEIÇÃO.

TOMADA DE CONTAS ESPECIAL (TCE)

Unidade de Auditoria Especializada em Tomada de Contas Especial (AudTCE).

Trata-se de embargos de declaração opostos por Centro de Pesquisa e Qualificação Tecnológica (CPQT) e Edson da Silva Almeida contra o Acórdão 8002/2022-TCU-Primeira Câmara, por meio do qual esta Corte de Contas negou provimento ao recurso de reconsideração interposto pelos apelantes em face do Acórdão 13310/2021-TCU-Primeira Câmara, o qual julgou suas contas irregulares, com imputação de débito e aplicação da multa prevista no art. 57 da Lei 8.443/1992.
Nesta oportunidade, alega-se que a deliberação recorrida estaria eivada de contradição ao desconsiderar diversos entendimentos tratando da mesma matéria/situação/fato trazidos pelos embargantes. Apontam omissão quanto aos artigos de lei invocados pelos recorrentes para veicular sua irresignação quanto à declaração de revelia, bem como questionam o não reconhecimento da prescrição das pretensões punitiva e ressarcitória. 
Satisfeitos os requisitos atinentes à espécie, os presentes embargos devem ser conhecidos, com fundamento nos arts. 32, inciso II, e 34 da Lei 8.443/1992.
Inicialmente, acerca da natureza dos embargos declaratórios, julgo relevante transcrever o seguinte excerto do Acórdão 1218/2015-TCU-Plenário:
"Antes de tratar especificamente dos argumentos trazidos pelos embargantes, lembro que essa espécie recursal, cujo objetivo é sanar eventuais omissões, obscuridades ou contradições, não deve ser manejada para rediscussão de mérito, o que representa, na prática, a possibilidade de repetição de um mesmo recurso, ferindo os princípios da singularidade, da isonomia e da celeridade processual. Os embargos declaratórios devem ter como fundamentação a obscuridade (falta de clareza na redação do julgado) , contradição (existência de proposições inconciliáveis entre si) e omissão (falta de pronunciamento judicial sobre matéria que deveria ter sido apreciada pelo juiz) ."
Em reforço, pertinente destacar a natureza das contradições e omissões embargáveis, consoante elucidativa explanação contida no Acórdão 3339/2013-TCU-Primeira Câmara:
"A omissão para o acolhimento dos declaratórios é a que diz respeito à questão que deveria ter sido apreciada pelo colegiado mas não o foi. Não constitui omissão ou contradição a adoção de entendimento diverso do preferido pela parte, segundo seus próprios critérios de justiça e de acordo com sua particular interpretação das leis e da jurisprudência. Não há falar em omissão quando o acórdão analisa todas as questões submetidas a exame e as decide com base em teses jurídicas, jurisprudência, interpretação de leis e análise dos fatos que são diversos dos que os jurisdicionados entendem como mais adequados.
 (...) a contradição deve estar contida nos termos do decisum atacado, este compreendido no âmbito desta Corte como o conjunto: Relatório, Voto e Acórdão. Não cabe alegação de contradição entre o acórdão embargado e 'doutrina', 'jurisprudência' ou mesmo 'comando legal'. A alegação é pertinente em recurso de reconsideração ou pedido de reexame, no qual o comando atacado é contrastado com a jurisprudência, a doutrina e o ordenamento jurídico. Entretanto, é descabida em embargos de declaração, cuja única finalidade é esclarecer ou integrar a decisão embargada, excepcionalmente modificando-a."
Dito isso, observo que os argumentos dos embargantes não merecem prosperar. 
A peça recursal aponta suposta contradição entre a decisão e a Resolução-TCU 344/2022, bem como em relação a outras decisões do Tribunal, porém não aponta contradição interna à decisão recorrida. A suposta incompatibilidade entre a decisão e normas ou entre a decisão e jurisprudência não é cabível em sede de embargos de declaração (Ac. 225/2017-TCU-Plenário, Rel. Min. Bruno Dantas, Ac. 291/2015-TCU-Plenário, Min. Walton Alencar, Ac. 8.513/2013-1ª Câmara, Rel. Min. Ana Arraes) .
Ainda assim, anoto que a argumentação trazida pelo embargante não procede, pois, ao apontar outros julgados e destacar o prazo quinquenal, a apelação desconsiderou as causas interruptivas previstas na Resolução-TCU 344/2022. Dito de outra forma, o prazo entre o marco inicial e o recebimento da representação pelo Tribunal ou entre o marco inicial e a notificação do responsável pode ser superior a cinco anos, desde que tenham ocorrido interrupções do prazo prescricional em acordo com o que dispõe a norma, de forma que não se sustenta análise de prescrição que desconsidera os fatos interruptivos. No caso concreto, o Voto combatido foi claro ao apontar as causas de interrupção:
16. In casu, o prazo para a prestação de contas exauriu-se em 22/5/2013, ou seja, sessenta dias contados da data final da vigência do convênio, em 22/3/2013 (peça 9, p. 1) , a partir da qual se inicia a fluência do prazo prescricional. Aplicada a hipótese de interrupção estatuída no art. 5º, inciso II, da Resolução TCU 344/2022, podem ser considerados atos inequívocos de apuração dos fatos adotados pelo órgão repassador, Banco do Nordeste do Brasil - BNB, entre outros: 
notificação de Edson da Silva Almeida em relação à reprovação da prestação de contas, em 6/11/2015, para fins de adoção das providências devidas com vistas a solucionar as pendências apontadas (peças 11 e 12) ;
Relatório de Análise Financeira do BNB, de 31/8/2018, apontando inconsistências e reprovando a prestação de contas (peça 14) ;
Relatório de Reanálise Financeira do BNB, de 18/4/2019, em que analisa a defesa administrativa apresentada pelo Sr. Edson da Silva Almeida em 10/9/2018 (peça 20) ;
Ademais, além de avaliar possível ocorrência da prescrição da pretensão punitiva e ressarcitória da administração segundo os termos da nova resolução, a Corte de Contas também tem procurado identificar eventual prejuízo ao exercício do contraditório e à ampla defesa por parte dos responsáveis quando há, por exemplo, transcurso de mais de dez anos entre o fato gerador e a notificação dos responsáveis, a teor do que dispõe o art. 212 do Regimento Interno do TCU c/c o art. 6º, inciso II, da IN/TCU 71/2012 (nesse sentido, cite-se o recente Ac. 10.460/2022-1ª Câmara, Rel. Min. Walton Alencar, relatado após a edição da precitada Resolução) .
Independentemente disso, no caso concreto tal hipótese de prejuízo ao contraditório e à ampla defesa não se materializou, pois: a) o Voto recorrido consignou a notificação do responsável em relação à reprovação da prestação de contas, em 6/11/2015, pouco mais de dois anos após o seu prazo final; b) os próprios embargos apontam notificação ocorrida oito anos após a data-limite para prestação de contas, inferior, também, ao critério normativo adotado por esta corte e suscitado no parágrafo anterior.
Quanto ao reconhecimento da revelia, recordo que mesmo o encerramento das atividades de entidade privada não seria hipótese suficiente a afastar a obrigatoriedade de prestação de contas pelos responsáveis (Ac. 4.703/2018-2ª Câmara, Rel. Min. Ana Arraes, Ac. 3.300/2016-2ª Câmara, Rel. Min. Marcos Bemquerer) . Contudo, observo que não há obscuridade, omissão ou contradição na decisão recorrida, visto que o assunto foi expressamente abordado no Voto precursor, tratando-se de inconformismo com a decisão adotada:
21. Com relação à situação do CPQT, conforme levantado pela Serur em 1/4/2022 (peça 105) , trata-se de instituição com situação ativa junto à Receita Federal. Apesar de compreender a dificuldade financeira por que passa a referida instituição, com o acúmulo de dívidas relativas a impostos, o que impossibilitou a baixa de seu cadastro junto ao Fisco Federal, consoante esclarecido pelos recorrentes à peça 84, não há como ignorar o fato de que, juridicamente, ela ainda existe, inclusive, com a indicação de sua diretora responsável, Sra. Nadja Cristina da Silva Almeida (peça 105) .
22. Observo que o CPQT foi devidamente citado pelo TCU mediante ofício de peça 58, que foi enviado ao endereço que constava das bases de dados da Receita Federal, segundo pesquisa de endereço que integra a peça 57. O aviso de recebimento - AR do referido ofício consta da peça 59, com a clara identificação da pessoa que o recebeu, Sra. Nadja Almeida, diretora responsável.
23. Nesse passo, não há como afastar a incidência do instituto da revelia previsto no art. 12, § 3º, da Lei 8.443/1992, na medida em que, mesmo devidamente citada, a representante do CPQT optou por permanecer silente quanto aos fatos imputados à referida instituição.
Na realidade, ficou claro que os argumentos trazidos à baila consistem em tentativa de rediscutir o mérito da matéria decidida por este Colegiado. Contudo, tal finalidade é incabível na espécie recursal eleita, a qual tem via estreita, destinada tão somente a integrar ou esclarecer a decisão impugnada. 
De tal modo que, inexistindo as alegadas contradições, obscuridade e omissões, e não tendo sido identificados outros vícios a serem sanados na deliberação atacada, devem ser rejeitados os presentes embargos.
Aproveito o ensejo para alertar aos embargantes que a oposição de novos embargos com igual finalidade, tratando de matéria já analisada e rejeitada pelo Tribunal, pode ensejar aplicação de multa caso reconhecido o intuito manifestamente protelatório, com fundamento no art. 58, caput, da Lei 8.443/1992 c/c art. 1.026, § 2º, da Lei 13.105/2015 (CPC) . Nessa situação, os embargos são recepcionados como mera petição, sem efeito suspensivo.
Ante o exposto, voto para que o Tribunal adote o Acórdão que ora submeto à deliberação deste Colegiado.
TCU, Sala das Sessões, em 18 de abril de 2023.
Ministro VITAL DO RÊGO 
Relator